臺灣高等法院刑事判決
110年度上訴字第37號
上  訴  人  臺灣桃園地方檢察署檢察官
被      告  劉宜慶



上列上訴人因被告違反毒品危害防制條例案件，不服臺灣桃園地
方法院109年度審訴字第1877號，中華民國109年11月2日第一審
判決（起訴案號：臺灣桃園地方檢察署109年度毒偵字第2350號
），提起上訴，本院判決如下：
    主  文
原判決撤銷。
本件公訴不受理。
    理  由
一、公訴意旨略以：被告劉宜慶分別基於施用第一級及第二級毒
    品之犯意，於民國109年4月10日下午1時許，在桃園市○○區○
    ○路00號住處內，先以將第一級毒品海洛因摻入針筒注射方
    式，施用第一級毒品海洛因1次，再以將第二級毒品甲基安
    非他命置入玻璃球燒烤吸食煙霧之方式，施用第二級毒品甲
    基安非他命1次。嗣於同日下午3時許，為警因另案持拘票至
    其上開住處執行拘提時，在其住處查獲扣得其所有施用剩餘
    之第一級毒品海洛因2包（共計毛重1.19公克）及施用毒品
    所使用之注射針筒2支、削尖吸管2支、吸食器1組。因認被
    告上開行為涉有毒品危害防制條例第10條第1項之施用第一
    級毒品及同條第2項之施用第二級毒品等罪嫌。
二、按起訴之程序違背規定者，應諭知不受理之判決，並得不經
    言詞辯論為之，刑事訴訟法第303條第1款、第307條分別定
    有明文，且依同法第364條規定，於第二審之審判準用之。
    又本次109年1月15日修正公布、同年7月15日施行之毒品危
    害防制條例（下稱毒品條例）第20條第3項及第23條第2項規
    定，將原條文之再犯期間由「5年」改為「3年」，且依同日
    施行之毒品條例第35條之1第1款規定，於本次毒品條例修正
    施行後，仍於偵查中之案件，由檢察官逕依上開修正後規定
    處理。換言之，如被告係於「3年後再犯」者，檢察官即不
    得追訴處罰，倘檢察官誤向法院提起公訴，其起訴之程序當
    然違背法律規定，法院自應諭知不受理之判決。
三、經查：
　㈠依下列說明，毒品條例第20條第3項所規定之「3年後再犯」
    ，係指本次再犯（不論毒品條例修正前、後）距最近一次觀
    察、勒戒或強制戒治執行完畢釋放已逾3年者，不因其間有
    無犯施用毒品罪經起訴、判刑或執行而受影響：
　1.87年5月20日毒品條例公布施行後之刑事政策，對於施用毒
    品者，已揚棄純粹的犯罪觀，雖強調「除刑不除罪」之理念
    ，認為施用毒品者具有「病患性犯人」之特質，惟囿於當時
    戒治及醫療體系均不完整、專業人員欠缺且戒毒知識尚有不
    足，社會大眾仍視施用毒品者為「犯人」而非「病患」，暨
    相關戒毒及事後之追蹤、輔導配套措施亦不完備，其刑事政
    策明顯將施用毒品者偏向「犯人」身分處理，導致監獄人滿
    為患，且施用毒品人口不減反增。為此，戒毒政策不得不改
    弦易轍，開始正視施用毒品者實屬「病患」之特質。先於97
    年新增毒品條例第24條附命完成戒癮治療緩起訴制度，確立
    「附命完成戒癮治療緩起訴處分」及「觀察、勒戒或強制戒
    治」雙軌治療模式。本次109年1月15日修正公布、同年7 月
    15日施行之毒品條例第20條第3項及第23條第2項，雖僅將原
    條文之再犯期間由「5年」改為「3年」，惟鑑於將施用毒品
    者監禁於監獄內，僅能短期間防止其接觸毒品，因慣用毒品
    產生之「心癮」根本無法根除，並慮及毒品條例施行多年累
    積之戒毒經驗及實效，暨逐步擴充之醫療、戒癮機構、專業
    人力、社區支援系統等資源，尤以本次毒品條例第24條修正
    ，擴大檢察官對施用毒品者附條件緩起訴處分之範圍，使其
    能視個案具體情形給予適當多元社區處遇。本次修正後對於
    施用毒品者之思維，自應與時俱進，擺脫以往側重於「犯人
    」身分之處罰，著重其為「病患」之特質，並以「治療」疾
    病為出發點，重新評價前揭所謂「3年後再犯」之意義。
　2.毒品戒除不易，須經長期且持續之治療，施用毒品者既被視
    為「病患性犯人」，最佳處遇方式即為治療。對於施用毒品
    者之治療方式，有機構外之處遇（如自行赴醫院戒癮、附命
    完成戒癮治療緩起訴處分等），或機構內之觀察、勒戒或強
    制戒治；至對施用毒品者科以刑罰，無非在運用刑罰之一般
    預防功能以嚇阻毒品之施用。監獄為執行場所而非戒癮專責
    機構，針對施用毒品者及其再犯之特性，法務部於106年12
    月5日頒訂之「科學實證之毒品犯處遇模式計畫」，目的即
    是積極引進地區醫療體系之協助，提供毒癮戒治，落實社區
    追蹤輔導及治療之銜接，俾修復創傷、預防再犯。惟刑罰因
    涉及人身自由之基本權，故於施用毒品初犯時皆以傳統之機
    構外或機構內處遇方式治療，如再施用毒品時，始科以刑事
    責任。而當刑罰處遇仍不能有效幫助施用毒品者改善惡習時
    ，即表示無法以此方式發揮治療效果，若繼續施以刑罰只具
    懲罰功能，不僅無法戒除毒癮，更漸趨與社區隔離，有礙其
    復歸社會。基於憲法應保障人民之生存權，及根據每個國民
    生存照顧需要提供基本給付之理念，為協助施用毒品者戒除
    毒癮復歸社會，對於經監獄監禁處遇後仍再犯之施用毒品者
    ，更應恢復以機構內、外之治療協助其戒除毒癮。此即本次
    修正毒品條例第20條第3項關於施用毒品者所謂「3年後再犯
    」係何所指之立法真諦。除檢察官優先適用第24條命附條件
    緩起訴處分處遇（不論幾犯，亦無年限）外，對於施用毒品
    初犯者，應適用第20條第1項、第2項為機構內之觀察、勒戒
    或強制戒治；若於上開機構內處遇執行完畢釋放後，於「3
    年內再犯」者，依第23條第2項規定，應依法追訴；倘於「3
    年後再犯」自應再回歸到傳統醫療體系機構內重為觀察、勒
    戒或強制戒治之治療。是對於戒除毒癮不易者，唯有以機構
    內、外處遇及刑事制裁等方式交替運用，以期能控制或改善
    其至完全戒除毒癮。
　3.綜上所述，對於毒品條例第20條第3項及第23條第2項所謂「
    3年後（內）再犯」，自應跳脫以往窠臼，以「3年」為期，
    建立「定期治療」之模式。其規定中所謂「3年後再犯」，
    只要本次再犯（不論修正施行前、後）距最近一次觀察、勒
    戒或強制戒治執行完畢釋放已逾3年者，即該當之，不因其
    間有無犯施用毒品之罪經起訴、判刑或執行而受影響。此項
    結論，亦經最高法院大法庭著有109年度台上大字第3826號
    裁定可資參照　
　㈡依下列說明，本件符合「3年後再犯」之情形，檢察官依法不
    得追訴，其誤向原審法院提起公訴，起訴之程序當然違背法
    律規定，自應諭知不受理之判決：　　
　1.本件被告前因施用毒品案件，經臺灣桃園地方法院以94年度
    毒聲字第96號裁定送觀察、勒戒，認有繼續施用傾向，復經
    同法院以94年度毒聲字第1124號裁定令入戒治處所施以強制
    戒治，於97年1月25日停止處分執行出所，並經臺灣桃園地
    方檢察署檢察官以97年度戒毒偵字第58號為不起訴處分確定
    ；而被告其後雖有再因施用毒品案件，多次經法院判處罪刑
    確定及執行完畢之紀錄，但迄今均無再受觀察、勒戒或強制
    戒治之情形，有本院被告前案紀錄表在卷可按（見本院卷第
    35、57頁）。檢察官起訴被告本件施用第一級毒品及第二級
    毒品之時間為「109年4月10日下午1時許」，距被告最近一
    次強制戒治執行完畢釋放即「97年1月25日」，已逾3年，核
    屬毒品條例第20條第3項所規定之「3年後再犯」，不因被告
    於其間曾先後多次因犯施用毒品罪，經起訴、判刑或執行而
    受影響。
　2.本件於109年7月15日毒品條例修正施行後，仍屬偵查中之案
    件，迄至同年8月27日始經檢察官起訴而繫屬於原審法院，
    此有蓋用原審法院收文戳之臺灣桃園地方檢察署109年8月18
    日桃檢俊良109毒偵2350字第1099088382號函附卷可稽（見
    原審卷第7頁），依毒品條例第35條之1第1款規定，檢察官
    即應依修正後規定處理；而被告既符合上揭「3年後再犯」
    之情形，檢察官自應依修正後之毒品條例第20條第3項、現
    行第24條等規定，視被告個案之情形，是否適合「觀察、勒
    戒或強制戒治」或給予「附命完成戒癮治療緩起訴處分」之
    機會，自不得予以追訴。乃檢察官誤向原審法院提起公訴，
    其起訴之程序當然違背法律規定，自應諭知不受理之判決。
四、撤銷改判之理由：
　㈠原審經詳細調查後，以本件被告犯罪之事證明確，予以論罪
    科刑，固非無見。惟查，本件檢察官誤向原審法院提起公訴
    ，其起訴之程序當然違背法律規定，原審自應諭知不受理之
    判決，已如前述，乃原審未及審酌而為罪刑之宣告，於法容
    有未合。
　㈡準此，檢察官上訴意旨指摘及此，為有理由，而此為本件程
    序上先決問題，原判決既有此未洽之處，已屬無可維持，自
    應由本院將原判決撤銷，改諭知不受理判決，並不經言詞辯
    論為之。
據上論斷，應依刑事訴訟法第369條第1項前段、第364條、第303
條第1款、第307條，判決如主文。
中　　華　　民　　國　　110 　年　　1 　　月　　11　　日
                  刑事第二十五庭審判長法　官  邱滋杉
                                      法　官  文家倩
                                      法　官  黃翰義
以上正本證明與原本無異。
施用第一級毒品部分，如不服本判決應於收受送達後20日內向本
院提出上訴書狀，其未敘述上訴之理由者並得於提起上訴後20日
內向本院補提理由書（均須按他造當事人之人數附繕本）「切勿
逕送上級法院」。
其餘部分不得上訴。
                                      書記官  邱鈺婷
中　　華　　民　　國　　110 　年　　1 　　月　　14　　日